ACORDAO-COMPLETO-2554137

ACÓRDÃO 2155/2022 ATA 37/2022 - PLENÁRIO

VISTOS, relatados e discutidos estes autos, agora em fase de embargos de declaração opostos ao Acórdão 736/2021-TCU-Plenário.
ACORDAM os Ministros do Tribunal de Contas da União, reunidos em Sessão do Plenário, diante das razões expostas pelo Relator e com fundamento no art. 34 da Lei 8.443/1992, c/c o art. 287 do Regimento Interno/TCU, em:
9.1. conhecer dos embargos de declaração apresentados pela Aliança Comunicação e Cultura Ltda. para, no mérito, rejeitá-los;
9.2. não conhecer dos embargos de declaração apresentados pelas empresas Alto Impacto Entretenimento Ltda. - EPP e Marion Susanne Paschoal Perruci Produções Ltda. - ME, em decorrência da incidência, no caso, da preclusão lógica; e
9.3. dar ciência desta Deliberação aos embargantes e aos seus representantes legais, nos termos do art. 179, § 7º, do Regimento Interno/TCU.

Embargos de declaração contra acórdão que negou provimento a recurso de reconsideração interposto em face de deliberação que julgou irregulares as contas dos responsáveis, com condenação em débito e multa, em razão de irregularidades em convênio firmado para a realização de exposição.

Instituto Mundial de Desenvolvimento e da Cidadania - IMDC (21.145.289/0001-07).

3. Embargantes: Aliança Comunicação e Cultura Ltda. (10.841.500/0001-00), Alto Impacto Entretenimento Ltda. - EPP (03.970.827/0001-16) e Marion Susanne Paschoal Perruci Produções Ltda. - ME (08.560.689/0001-10).

13.1. Ministros presentes: Bruno Dantas (na Presidência), Benjamin Zymler, Augusto Nardes e Aroldo Cedraz.
13.2. Ministros-Substitutos convocados: Augusto Sherman Cavalcanti, Marcos Bemquerer Costa (Relator) e Weder de Oliveira.

ACORDAO-COMPLETO-2583145

Acórdão 682/2023 - Plenário

MARCOS BEMQUERER

Trata-se de embargos de declaração apresentados, individualmente, pela Aliança Comunicação e Cultura Ltda. (peça 274) e, em conjunto, pela Alto Impacto Entretenimento Ltda. - EPP e pela Marion Susanne Paschoal Perruci Produções Ltda. - ME (peça 270) , em face do Acórdão 736/2021-TCU-Plenário, que, entre outros, negou provimento ao recurso de reconsideração interposto pela primeira empresa ao Acórdão 1897/2019-TCU-Plenário.
2.	Pela referida deliberação mais antiga, o TCU julgou irregulares, com débito e multa, as contas da Aliança, do Instituto Mundial de Desenvolvimento e da Cidadania - IMDC e do seu presidente Deivson Oliveira Vidal, tendo essa entidade figurado como parte no Convênio Siconv 702976/2009, firmado com o Ministério do Turismo para a realização da "Exposição de Pernambuco no Rio de Janeiro", e contratado aquela empresa para a execução do objeto.
3.	Adicionalmente, o Acórdão 1897/2019-TCU-Plenário impôs a pena de inidoneidade para licitar ao IMDC e às empresas Aliança, Alto Impacto e Marion Susanne Paschoal Perruci Produções, por terem atuado em conluio na definição dos preços contratados diretamente por inexigibilidade.
4.	Nos seus embargos, a Aliança Comunicação e Cultura começa apontando omissão quanto à inexistência de exame da prescrição no voto que fundamenta o Acórdão 736/2021-TCU-Plenário, não obstante tenha havido análise de ofício pela unidade técnica.
5.	Ainda sobre o tema, defende que, na verdade, segundo jurisprudência do Superior Tribunal de Justiça - STJ, "o prazo para atuação" do TCU, "no seu poder/dever de fiscalizar contas, é decadencial de 05 anos, em analogia ao art. 1º do Decreto 20.910/1932 e art. 1º da Lei 9.873/1999", "não incidindo, portanto, causas de impedimento, interrupção ou suspensão, conforme dispõe o art. 207 do Código Civil". Afirma, em complemento, que "somente foi notificada por essa Casa cerca de 7 anos após a ocorrência dos supostos fatos".
6.	Mesmo assim, argui também a "prescritibilidade da pretensão de ressarcimento ao erário fundada em decisão de Tribunal de Contas - tema 899 julgado pelo STF".
7.	Prossegue afirmando que "a embargante somente não trouxe aos autos outros documentos probantes da execução física e financeira do evento (...) pois (...) foi notificada nestes autos após mais de 07 anos da ocorrência dos fatos", em contraposição à "ausência de obrigação legal da empresa privada de manter documentação arquivada por mais de 05 anos".
8.	Ademais, indica haver contradição, visto que, "na qualidade de empresa privada e de subcontratada do IMDC, não detém qualquer obrigação de prestar contas". Protesta que a 'jurisprudência' mencionada pelo Relator trata-se, apenas e tão somente, de um mero precedente" em sentido contrário à interpretação que sustenta. Reforça que a obrigação de prestar contas, da execução física e financeira, "é una e de titularidade do convenente apenas".
9.	Enfim, a embargante reclama que o TCU, ao lhe exigir que "apresente 'prestação de contas da parte física' do evento, não admite que seja acostado aos autos, como prova da execução da exposição, declaração do espaço Fundição Progresso".
10.	Assim, pede "o conhecimento dos presentes embargos, com seu posterior provimento, para que o acórdão recorrido seja reformado".
11.	Por sua vez, as embargantes Alto Impacto Entretenimento e Marion Susanne Paschoal Perruci Produções asseveram que, diversamente do que consta no voto que precede o Acórdão 736/2021-TCU-Plenário, "a pessoa do Sr. Luiz Antonio Gomes Vieira da Silva jamais foi sócio da empresa Aliança Comunicação e Cultura Ltda.", sendo "sócio apenas e tão somente da empresa Alto Impacto".
12.	Em consequência, para as embargantes, "sem a existência de sócios entre si, o que resta tão somente para fundamentar o suposto conluio é a existência de sócios parentes e compartilhamento de telefone comercial, tendo elas elaborado propostas de preço com textos e tabelas semelhantes", que se justificariam em função das "planilhas de composição de preços (...) consignadas no plano de trabalho do convênio".
13.	Acrescentam que a declaração de inidoneidade não pode subsistir, "já que ausente o elemento volitivo que é a prática do ato com a intenção de fraudar o certame licitatório."
14.	Concluem requerendo que "sejam conhecidos e providos os presentes embargos declaratórios, para sanar a contradição e suprir a omissão constatada, uma vez que não há elementos subjetivos suficientes para sustentar a penalidade de inidoneidade".
	É o relatório.

Jorge Ulisses Jacoby Fernandes (OAB/DF 6.546) e outros, representando a Aliança Comunicação e Cultura Ltda.; e Nara dos Anjos Gomes (OAB/DF 49.552), representando a Alto Impacto Entretenimento Ltda. - EPP e a Marion Susanne Paschoal Perruci Produções Ltda. - ME.

Não atuou.

TOMADA DE CONTAS ESPECIAL. CONVÊNIO. MINISTÉRIO DO TURISMO. EVENTO PARA EXPOSIÇÃO DA CULTURA PERNAMBUCANA. FALTA DE COMPROVAÇÃO DA EXECUÇÃO FÍSICA E FINANCEIRA. COTAÇÃO DE PREÇOS SIMULADA. FALHAS NA ANÁLISE TÉCNICA DO CONVÊNIO. CONTAS IRREGULARES. DÉBITO. MULTAS. INIDONEIDADE. RECURSOS DE RECONSIDERAÇÃO. NEGATIVA DE PROVIMENTO DO RECURSO DA EMPRESA CONTRATADA PARA A EXECUÇÃO DOS SERVIÇOS. NÃO CONHECIMENTO DO RECURSO DO SEU SÓCIO. PROVIMENTO DOS RECURSOS DAS SERVIDORAS DO MINISTÉRIO, COM EXCLUSÃO DAS MULTAS. EMBARGOS DE DECLARAÇÃO DA CONTRATADA. REJEIÇÃO. EMBARGOS DE DECLARAÇÃO DE OUTRAS EMPRESAS CONSIDERADAS INIDÔNEAS. NÃO CONHECIMENTO.

TOMADA DE CONTAS ESPECIAL (TCE)

não atuou.

A presente etapa processual ocupa-se de embargos de declaração opostos ao Acórdão 736/2021-TCU-Plenário, proferido em sede de recurso de reconsideração em face do Acórdão 1897/2019-TCU-Plenário, que julgou tomada de contas especial referente à não comprovação da execução do objeto do Convênio Siconv 702976/2009, firmado entre o Ministério do Turismo e o Instituto Mundial de Desenvolvimento e da Cidadania - IMDC, para a produção da "Exposição de Pernambuco no Rio de Janeiro".
2.	Dou início com os embargos de interesse da empresa Aliança Comunicação e Cultura, que atuou diretamente na realização da exposição, como contratada do IMDC. Nos termos do Acórdão 1897/2019-TCU-Plenário, a embargante teve as contas julgadas irregulares, com condenação em débito, solidariamente com o IMDC e outro responsável, bem como sofreu as penalidades de multa e de inidoneidade para participar de licitação. Já o Acórdão 736/2021-TCU-Plenário, ora embargado, negou provimento ao seu recurso de reconsideração.
3.	Atendidos os requisitos de admissibilidade, a embargante alega a ocorrência de omissão, pela falta de abordagem da questão da prescrição no voto que fundamenta a deliberação atacada.
4.	Não procede a objeção. Primeiro, o afastamento da prescrição da pretensão punitiva foi feito por ocasião da instrução prévia ao julgamento das contas, observando as orientações estabelecidas pelo Acórdão 1446/2016-TCU-Plenário, de acordo com a atual jurisprudência do TCU.
5.	Segundo, embora a Secretaria de Recursos tenha analisado, ex officio, a incidência da prescrição do débito, não há obrigatoriedade para que o Relator se pronuncie a respeito, na medida em que o TCU, por seus colegiados, mantém, à unanimidade, o entendimento de que as ações de ressarcimento ao erário são insuscetíveis a prazos prescricionais e, mais ainda, decadenciais, com a ressalva da possibilidade de reavaliação do assunto, em decorrência de estudos em andamento.
6.	Além disso, é sabido que o decidido pelo Supremo Tribunal Federal no RE 636886/AL, que resultou na fixação de tese para o Tema 899, destina-se à fase executória judicial dos acórdãos dos Tribunais de Contas, e não ao processamento da tomada de contas especial.
7.	De todo modo, enfim, a Serur havia demonstrado, objetivamente, a inocorrência de prescrição de qualquer natureza, mesmo quando aplicados os critérios da Lei 9.873/1999.
8.	Com relação à primeira notificação da empresa, que teria acontecido cerca de sete anos depois dos fatos, não se considera, como presunção, que tal lapso temporal seja prejudicial à defesa, mas apenas quando ultrapassa o decênio, a teor do art. 6º, inciso II, c/c o art. 19 da IN-TCU 71/2012.
9.	Cumpre anotar que o contrato firmado pela Aliança com o IMDC fazia diversas referências ao Convênio Siconv 702976/2009, inclusive tornando-o expressamente parte integrante daquele ajuste feito entre particulares. Ou seja, a Aliança tinha plena ciência de que era paga com dinheiro público, podendo ser responsabilizada solidariamente na hipótese de mau uso, na forma dos regulamentos pertinentes.
10.	De mais a mais, a deliberação embargada não obrigou a empresa privada a prestar contas, como se gestora fosse, tendo apenas exigido a demonstração dos serviços executados por força do contrato, sem incluir, aliás, aspectos financeiros, conforme constou da seguinte passagem do voto lá proferido, fundada no paradigmático Acórdão 1927/2019-TCU-Plenário (rel. Min. José Múcio) :
" (...) não se trata de exigir da empresa o cumprimento de obrigações que seriam de responsabilidade do gestor", mas da "prerrogativa de promover a responsabilidade do particular [contratado] que sabidamente recebeu recursos públicos em relação a convênios federais cuja execução não fora comprovada".
11.	Assim, percebo que não há contradição a ser sanada no ponto, constituindo-se a arguição da embargante, na verdade, em irresignação com o que foi deliberado, incabível de exame pelo meio ora escolhido.
12.	Não posso deixar de mencionar, também, que o IMDC repassou à Aliança toda a execução do objeto conveniado, bem como os respectivos recursos, restando apenas como instituição interposta entre o Ministério do Turismo e a empresa. Em outras palavras, não seria exagerado supor que a Aliança foi a verdadeira gestora do convênio. Ou até que houve a simulação de um convênio que, essencialmente, consistia em um contrato.
13.	Tal indício não passou despercebido pelo Ministério Público junto ao TCU, que fez a seguinte anotação no parecer anterior ao julgamento das contas:
" (...) o exame da documentação apresentada revelou a subcontratação integral da empresa Aliança Comunicação e Cultura Ltda., que, de fato, executou o convênio inquinado, atuando o IMDC como intermediário entre a Administração Pública e a empresa que efetivamente executou o ajuste, (...) fato (...) que desnatura a natureza do instituto convenial e representa burla ao procedimento licitatório."
14.	De fato, a proximidade entre o IMDC e a Aliança é notória. No voto que embasa o Acórdão 1897/2019-TCU-Plenário, o Relator, Ministro Walton Alencar Rodrigues, destaca cinco convênios, incluindo o que é abordado nos presentes autos, firmados pelo MTur com o IMDC, num intervalo de menos de três meses, tendo objetos muito semelhantes. Em todos eles, a Aliança foi contratada diretamente pelo IMDC para execução de pelo menos parte dos serviços.
15.	Por último, a declaração do espaço em que teria sido realizada a exposição não foi aceito porque, obviamente, não faz parte dos documentos aptos a comprovar a execução, e sim os que foram requeridos pelo Ministério do Turismo. Além do mais, declarações não comprovam o seu conteúdo (art. 408 do CPC) .
16.	Consequentemente, não tendo havido a confirmação de nenhuma das falhas indicadas pela empresa Aliança Comunicação e Cultura, seus embargos de declaração devem ser rejeitados.
17.	Passando aos embargos declaratórios apresentados conjuntamente pelas empresas Alto Impacto Entretenimento e Marion Susanne Paschoal Perruci Produções, há um problema preliminar quanto à sua admissibilidade.
18.	Faço o registro de que as referidas empresas não participaram como recorrentes por ocasião do Acórdão 736/2021-TCU-Plenário, que pretendem embargar.
19.	Nessa situação, este Tribunal tem compreendido que se opera a perda da faculdade de se questionar suposto vício na deliberação da qual não se envolveram ativamente, conforme o seguinte enunciado de jurisprudência extraído dos Acórdão 31/2019-TCU-Plenário (rel. Min. Raimundo Carreiro) e 5/2022, 13052/2019 e 12422/2016 (todos da 2ª Câmara e de relatoria do Min. Augusto Nardes) :
"Não se conhece de embargos de declaração, por preclusão lógica, opostos por responsável solidário contra decisão que julgou recurso que não foi por ele interposto, ainda que os efeitos do recurso se estendam a todos os responsáveis no processo (art. 281 do Regimento Interno do TCU) ."
20.	Efetivamente, a primeira menção à posição de Luiz Antonio Gomes Vieira da Silva como sócio da empresa Aliança foi feita pela Controladoria-Geral da União, no seu relatório de auditoria, tendo sido repetida no voto que fundamentou o Acórdão 1897/2019-TCU-Plenário, que procedeu às condenações:
"Ocorre que, como registrado pela CGU, Luiz Otávio Gomes Vieira da Silva e Luiz Antonio Gomes Vieira da Silva, além de irmãos, eram sócios administradores da Aliança até 24/2/2011, quando Luiz Otávio retirou-se da Alto Impacto."
21.	Nada obstante, não houve nenhuma impugnação sobre tal colocação na fase recursal anterior, ficando vencida pelo princípio da eventualidade. Mesmo agora, não foram trazidos elementos de prova para refutar a constatação revelada pela CGU.
22.	Seja como for, a verificação do conluio entre as empresas não se limitou à indicação de que Luiz Antonio Gomes Vieira da Silva tinha sociedade em duas delas, mas também na evidência de que seus sócios eram parentes (não negada) , que compartilhavam telefones comerciais (não negada) e que elaboraram planilhas de preços semelhantes (não negada, embora com a justificativa de que seguiram modelo fornecido pelo contratante) .
23.	Em suma, os embargos das empresas Alto Impacto e Marion Susanne Paschoal Perruci Produções não estão em condições de ser conhecidos.
	Diante do exposto, voto por que o Tribunal aprove o acórdão que submeto a este Colegiado.
TCU, Sala das Sessões, em 28 de setembro de 2022.
MARCOS BEMQUERER COSTA
Relator